臺灣高等法院刑事判決　　　　　　　　99年度上訴字第4122號
上　訴　人
即　被　告　林佑家
選任辯護人　周仲鼎律師
上列上訴人因偽造文書等案件，不服臺灣臺北地方法院99年度訴
字第1488號，中華民國99年10月20日第一審判決（起訴案號：臺
灣臺北地方法院檢察署99年度偵字第19119號、99年度偵字第197
00號），提起上訴，本院判決如下：
    主  文
原判決撤銷。
林佑家共同行使偽造公文書，足以生損害於公眾及他人，累犯，
處有期徒刑貳年貳月，如附表編號一所示之物均沒收；又共同行
使偽造私文書，足以生損害於他人，累犯，處有期徒刑壹年陸月
，如附表編號二所示之物沒收；又共同行使偽造公文書，足以生
損害於公眾及他人，累犯，處有期徒刑參年捌月，如附表編號三
、四所示之物均沒收；應執行有期徒刑伍年陸月，如附表所示之
物均沒收。
    事  實
一、林佑家前於民國（下同）91年起至93年止期間因犯詐欺取財
    罪，經臺灣臺中地方法院於94年4月26日以94年度上訴字第
    624號判決判處有期徒刑3年6月，於94年6月22日確定，於94
    年7月12日入臺灣臺中監獄臺中分監執行，於96年7月6日因
    縮短刑期假釋出監，假釋中付保護管束，於97年3月25日保
    護管束期滿，假釋未經撤銷，以已執行論；復於97年間因犯
    偽造文書、詐欺等罪，經臺灣臺中地方法院於97年12月16日
    以97年度易字第4472號判決分別判處有期徒刑1年、4月，應
    執行有期徒刑1年2月，於98年1月8日確定，於98年11月19日
    因縮短刑期執行完畢（林佑家於98年11月20日出監，起訴書
    誤載為於98年11月19日因徒刑執行完畢出監）。詎猶不知悔
    悟，竟為賺取生活所需，仍自民國99年8月3日起，加入詐欺
    集團擔任車手工作，與綽號「阿海」、「青山」、「老外」
    等數名成年男子及詐欺集團所屬其他成年成員（包括真實姓
    名、年籍均不詳，自稱「衛生署吳文忠」、「臺灣臺北地方
    法院檢察署人員」之成年男子、真實姓名、年籍均不詳，自
    稱「林小姐」之成年女子、真實姓名、年籍均不詳，自稱「
    金管會人員」、「法務部人員」、「檢察署人員」、「中央
    健康保險局人員」、「金管會吳調查員」之成年成員等人）
    分別共同基於意圖為自己不法之所有及供冒用身分使用、假
    冒公務員僭行職權、行使偽造公文書、行使偽造私文書、偽
    造公印文之犯意聯絡，於99年8月8日某許，在臺中市○○路
    與櫻花路口某處，將其自己照片一幀交付予真實姓名、年籍
    均不詳，綽號「阿海」之成年男子，由該綽號「阿海」之成
    年男子於同日林佑家交付前開照片一幀後起至翌日其交付林
    佑家偽造完成其上載明「李永祥」年籍資料之國民身分證一
    張止期間內某時許，在不詳地點，以不詳方式，偽造完成其
    上載明「李永祥」之年籍資料，貼有林佑家相片，並有偽造
    之「內政部印」之公印文一枚之國民身分證一張後，於99年
    8月9日某時許，在臺中市○○路與櫻花路口某處，將上開偽
    造之「李永祥」國民身分證1張及綽號「阿海」之成年男子
    所有之NOKIA行動電話1具（內有行動電話門號0000000000號
    SIM卡1張）分別交付予林佑家，供林佑家前往金融機構領取
    被害人款項時，交付該金融機構人員查核及與該詐欺集團成
    員聯絡之用，分別共同為下列行為：
（一）於99年8月3日上午10時許，在不詳地點，由該詐欺集團數
      名成員假借「金管會人員」、「法務部人員」「檢察署人
      員」等名義，撥打或轉接電話予汪清泉，分別向汪清泉佯
      稱：其在臺中之帳戶，有翁奇楠匯入之新臺幣（下同）
      120萬元，涉及翁奇楠命案，要求其交付存摺、提款卡及
      印章等語，復於同日下午2時許，由真實姓名、年籍均不
      詳之該詐欺集團男性成年成員，攜帶該詐欺集團成年成員
      於不詳時間、地點，偽造如附表編號一所示之「法務部行
      政執行假扣押處分命令」（偽造之內容，詳如附表編號一
      ，下同）、「法務部行政凍結管制執行命令」、「臺灣臺
      北地方法院檢察總署偵查卷宗封面」、「臺灣臺北地方法
      院檢察總署刑事傳票」、「臺灣台北地方法院檢察署請求
      暫緩執行凍結令申請書第三公證帳戶收據」等公文書五紙
      ，前往汪清泉位在臺北市○○區○○街43巷10號2樓住處
      ，假冒前開公務機關人員，僭越其職權，向汪清泉收取其
      所有國泰世華商業銀行、臺灣銀行及中華郵政之各帳戶存
      摺1本及「汪清泉」印章1枚，並交付上開偽造如附表編號
      一所示之公文書五紙予汪清泉而行使之，致使汪清泉陷於
      錯誤，依上開真實姓名、年籍均不詳之成年男子指示，交
      付其所有國泰世華銀行、臺灣銀行及中華郵政帳戶之存摺
      共三本及「汪清泉」印章一枚交付予該真實姓名、年籍均
      不詳之成年男子，足以生損害於法務部行政執行署、臺灣
      臺北地方法院檢察署對外行使公文書之正確性、司法公信
      力、羅正平及汪清泉。林佑佳旋於同日下午2時27分許，
      接續持前開綽號「青山」之成年男子於同日下午2時起至
      同日下午2時27分止期間內，在不詳地點所交付汪清泉前
      開中華郵政帳戶之郵政存簿儲金簿1本及「汪清泉」印章1
      枚，前往位在臺北市○○區○○路2段232號之中華郵政臺
      北古亭郵局（起訴書誤載為南昌郵局），未經汪清泉之同
      意或授權，在空白的郵政存簿儲金提款單上填寫帳戶帳號
      、提領金額為40萬元等事項，並盜用汪清泉之印章蓋用於
      該郵政存簿儲金提款單「請蓋原留印鑑」欄內，表示係汪
      清泉自其在中華郵政開立帳戶內提領40萬元之意思，而偽
      造以汪清泉名義出具之郵政存簿儲金提款單1紙，偽造完
      成後，再連同汪清泉上揭中華郵政郵政存簿儲金簿1本交
      付予不知情之中華郵政臺北古亭郵局承辦人員而行使之，
      致使中華郵政臺北古亭郵局承辦人員陷於錯誤，誤以為林
      佑家係依汪清泉本人授權為領款，而據以辦理自汪清泉上
      開帳戶提領40萬元之手續，並如數交付林佑家，足以生損
      害於中華郵政對於帳戶管理之正確性及汪清泉，得款後即
      與綽號「老外」之成年男子對帳，並將詐得款項40萬元、
      中華郵政汪清泉帳戶之郵政存簿儲金簿1本及「汪清泉」
      印章1枚交付予前開綽號「青山」之成年男子。
（二）於99年8月12日上午10時許，在不詳地點，由詐欺集團中
      真實姓名、年籍均不詳，自稱「衛生署吳文忠」之成年男
      子，以電話向何文化佯稱：其健保卡有問題，牽涉臺中國
      泰世華銀行保險理賠案等語，復將該通電話轉接一名該詐
      欺集團成年成員，由該名詐欺集團成年成員向何文化佯稱
      ：前開案件有牽扯到翁奇楠命案，需凍結其所有帳戶，會
      由法務部行政執行署人員至其家中，將其存摺、金融卡及
      印章取走等語，再於同日中午12時50分許，由真實姓名、
      年籍均不詳，自稱「臺灣臺北地方法院檢察署人員」之成
      年男子，前往何文化位在臺北市大安區○○○路○段340
      巷39號5樓住處，假冒臺灣臺北地方法院檢察署人員，僭
      越其職權，向何文化收取其所有元大銀行之存摺1本、提
      款卡1張及「何文化」印章1枚，致使何文化陷於錯誤，依
      上開詐欺集團成年成員指示，將其元大銀行帳戶之存摺1
      本、提款卡1張及「何文化」印章1枚交付予該真實姓名、
      年籍均不詳，自稱「臺灣臺北地方法院檢察署人員」，足
      以生損害於法務部行政執行署、臺灣臺北地方法院檢察署
      、羅正平對外行使公文書之正確性、司法公信力及何文化
      。旋於同日中午12時20分許，在不詳地點，由該詐欺集團
      某成年成員接續撥打電話向何文化佯稱：何文化要到華泰
      商業銀行（下稱華泰銀行）去解除定期存款80萬元，然後
      再匯款至其元大銀行帳戶內等語，致使何文化陷於錯誤，
      依其指示，於同日中午12時40分許，前往位在臺北市大安
      區○○○路○段122號之華泰銀行解除其80萬元定期存款，
      並將該筆款項匯至其元大銀行帳戶內。林佑家旋於同日下
      午2時47分許，假冒李永祥名義，持前開綽號「青山」之
      成年男子於同日中午12時50分許起至同日下午2時47分止
      期間內某時許，在不詳地點所交付何文化之元大銀行之帳
      戶存摺、印章，前往位在臺北市○○區○○路42號之元大
      銀行城中分行，未經何文化之同意或授權，在空白的提款
      單上填寫帳戶帳號、提領金額為76萬元等事項，並盜用何
      文化之印章蓋用於該提款單上，表示係何文化自其在元大
      銀行之帳號帳戶內提領76萬元之意思，而偽造以何文化名
      義出具之提款單1紙，偽造完成後，再連同何文化上揭元
      大銀行存款簿1本及上開偽造之「李永祥」國民身分證1張
      交付予不知情之元大銀行城中分行承辦人員而行使之，致
      使元大銀行城中分行承辦人員陷於錯誤，誤以為林佑家係
      李永祥本人，並依何文化本人授權為領款，而據以辦理自
      何文化上開帳戶提領76萬元之手續，並如數交付林佑家，
      足以生損害於戶政機關對於國民身分證管理之正確性、元
      大銀行對於帳戶管理之正確性、李永祥及何文化，得款後
      旋即以前開行動電話與詐欺集團成員聯絡，與綽號「老外
      」之成年男子對帳，並將詐得款項76萬元及元大銀行何文
      化帳戶之存摺1本及何文化印章1枚交付前開綽號「青山」
      之成年男子。
（三）於99年8月13日上午10時許，在不詳地點，由在大陸地區
      之該詐欺集團數名成員先假借「中央健康保險局人員」名
      義，撥打電話予葉瓊瑤，向葉瓊瑤佯稱：其在99年8月11
      日上午9時50分至臺大腫瘤科看診，同一日10時20分又到
      林口長庚醫院看腎臟科，有6萬多元的醫療費未付等語，
      經葉瓊瑤對之表示渠並無在上開兩家醫院看診後，前開自
      稱「中央健康保險局人員」之成年成員復將該電話轉接予
      真實姓名、年籍均不詳，自稱「衛生署吳文忠」之成年男
      子，該自稱「衛生署吳文忠」之成年男子先以電話向葉瓊
      瑤佯稱：其會去調查上述事實等語，復以電話向葉瓊瑤佯
      稱：葉瓊瑤的證件遭冒用等語，再將該電話轉接予真實姓
      名、年籍均不詳，自稱「林小姐」之成年女子，由前開自
      稱「林小姐」之成年女子以電話向葉瓊瑤佯稱：伊在國泰
      世華銀行臺中分行涉有帳戶，帳戶內有120萬元醫療補助
      金等語，經葉瓊瑤對之表示渠根本沒有在國泰世華商業銀
      行臺中分行開戶後，前開自稱「林小姐」之成年女子再將
      電話來回轉接予前開自稱「衛生署吳文忠」之成年男子，
      復轉接予真實姓名、年籍均不詳，自稱「金管會吳調查員
      」之成年人，該自稱「金管會吳調查員」之成年人向葉瓊
      瑤佯稱：要申請第三公正帳戶來處理國泰世華商業銀行臺
      中分行之120萬元，葉瓊瑤要將其存摺、印章及金融卡拿
      出來，並約在一個地方有人會跟其接觸並取走等語。再於
      同日上午11時30分許，由真實姓名、年籍均不詳，自稱「
      臺灣臺北地方法院檢察署人員」之成年男子，攜帶該詐欺
      集團成年成員於不詳時間、地點，偽造如附表編號三所示
      之「法務部行政執行假扣押處分命令」、「法務部行政凍
      結管制執行命令」、「臺灣臺北地方法院檢察總署偵查卷
      宗封面」、「臺灣臺北地方法院檢察總署刑事傳票」、「
      臺灣台北地方法院檢察署請求暫緩執行凍結令申請書第三
      公證帳戶收據」等公文書5紙，前往位在臺北市○○區○
      ○路1段22號之耕莘文教院，假冒臺灣臺北地方法院檢察
      署人員，僭越其職權，向葉瓊瑤收取其所有中華郵政臺北
      南海郵局帳戶之郵政存簿儲金簿1本、提款卡1張及密碼1
      個、臺灣銀行之綜合存款存摺1本、提款卡1張及密碼1 個
      、同行優惠儲蓄存款綜合服務存摺1本、提款卡1張及密碼
      1 個暨「葉瓊瑤」印章一枚，並交付上開偽造如附表編號
      三所示之公文書五紙予葉瓊瑤而行使之，致使葉瓊瑤陷於
      錯誤，將其上開中華郵政葉瓊瑤帳戶之郵政存簿儲金簿1
      本、提款卡1張及密碼1個、臺灣銀行葉瓊瑤帳戶之綜合存
      款存摺1本、提款卡1張及密碼1個、臺灣銀行葉瓊瑤帳戶
      之優惠儲蓄存款綜合服務存摺1本、提款卡1張及密碼1 個
      暨「葉瓊瑤」印章1枚均交付予該真實姓名、年籍均不詳
      ，自稱「臺灣臺北地方法院檢察署人員」之成年男子，足
      以生損害於法務部行政執行署、臺灣臺北地方法院檢察署
      對外行使公文書之正確性、司法公信力、羅正平及葉瓊瑤
      。林佑家接續於同日下午1時1分許，假冒李永祥名義，持
      前開詐欺集團成員以上開行動電話與之聯絡後，上開綽號
      「青山」之成年男子於同日中午12時許，在臺北市中正區
      ○○○路3段244巷附近某處所交付葉瓊瑤所有中華郵政臺
      北南海郵局帳戶之郵政存簿儲金簿1本、提款卡1張及「葉
      瓊瑤」印章1枚，前往位在臺北市○○區○○路3段301號
      之中華郵政汀州郵局，未經葉瓊瑤、李永祥之同意或授權
      ，在空白的郵政存簿儲金提款單上填寫帳戶帳號、提領金
      額為63萬元等事項，並盜用葉瓊瑤之印章蓋用於該郵政存
      簿儲金提款單「請蓋原留印鑑」欄內，表示係葉瓊瑤欲自
      其在中華郵政臺北南海郵局帳戶內提領63萬元之意思，而
      偽造以葉瓊瑤名義出具之郵政存簿儲金提款單1紙，並在
      空白的臨櫃作業關懷客戶提問表上「客戶姓名」欄內，偽
      造「李永祥」之署押1枚，表示係李永祥本人臨櫃代葉瓊
      瑤提領款項之意思，而偽造以李永祥名義出具之臨櫃作業
      關懷客戶提問表1紙，均偽造完成後，再連同葉瓊瑤上揭
      中華郵政郵政存簿儲金簿1本及上開偽造之「李永祥」國
      民身分證1張交付予不知情之中華郵政臺北汀州郵局承辦
      人員而行使之，致使中華郵政汀州郵局承辦人員陷於錯誤
      ，誤以為林佑家係李永祥本人，並依葉瓊瑤本人授權為領
      款，而據以辦理自葉瓊瑤上開帳戶提領63萬元之手續，並
      如數交付林佑家，林佑家得款後旋即以前開行動電話與詐
      欺集團成員聯絡，並與綽號「老外」之成年男子對帳，足
      以生損害於戶政機關對於國民身分證管理之正確性、中華
      郵政公司對於帳戶管理之正確性、李永祥及葉瓊瑤。復接
      續於同日下午1時16分許，未經葉瓊瑤之同意或授權，持
      前開綽號「青山」之成年男子所交付葉瓊瑤所有中華郵政
      臺北南海郵局申請開立之葉瓊瑤帳戶之提款卡1張，至臺
      北市○○區○○路3段261號之全家便利商店內，利用國泰
      世華商業銀行設置之自動付款設備，將葉瓊瑤所交付之上
      開中華郵政提款卡插入該自動付款設備，並輸入其事先已
      知悉之密碼，提領現金4萬元，使該自動付款設備辨識系
      統陷於錯誤，誤認其係有正當權源持卡人，以此不正方法
      由該自動付款設備取得現金4萬元，足以生損害於中華郵
      政對於帳戶管理之正確性及葉瓊瑤，得款後即以前開行動
      電話與詐欺集團成員聯絡，與綽號「老外」之成年男子對
      帳，並旋在臺北市中正區○○○路○段244巷附近某處，將
      詐欺所得款項共67萬元及葉瓊瑤所有之郵政存簿儲金簿1
      本及提款卡1張交付予前開綽號「青山」之成年男子。林
      佑佳又於99年8月13日下午2時許，持前開綽號「青山」之
      成年男子於其交付前開部分詐欺所得款項共67萬元及葉瓊
      瑤郵政存簿儲金簿1本及提款卡1張時，同時交付葉瓊瑤台
      灣銀行帳戶之綜合存款存摺一本及「葉瓊瑤」印章一枚，
      前往位在臺北市大安區○○○路○段238號之臺灣銀行和平
      分行，未經葉瓊瑤之同意或授權，在空白的臺灣銀行取款
      憑條上填寫帳戶帳號、取款金額為4萬元等事項，並盜用
      葉瓊瑤之印章蓋用於該臺灣銀行取款憑條「付訖戳記」欄
      內，表示係葉瓊瑤在臺灣銀行帳戶內提領4萬元之意思，
      而偽造以葉瓊瑤名義出具之臺灣銀行取款憑條1紙，偽造
      完成後，再連同葉瓊瑤上揭臺灣銀行葉瓊瑤帳戶之綜合存
      款存摺一本交付予不知情之臺灣銀行和平分行承辦人員而
      行使之，致使臺灣銀行和平分行承辦人員陷於錯誤，誤以
      為林佑家係依葉瓊瑤本人授權為領款，而據以辦理自葉瓊
      瑤上開帳戶提領4萬元之手續，並如數交付林佑家，足以
      生損害於臺灣銀行對於帳戶管理之正確性及葉瓊瑤，得款
      後即以前開行動電話與詐欺集團成員聯絡，與綽號「老外
      」之成年男子對帳，並旋於同日下午3時許，在臺北市中
      正區○○○路○段244巷附近某處，將詐欺所得款項4萬元
      及臺灣銀行股份有限公司葉瓊瑤帳戶（帳號0000000
      00000 號）之綜合存款存摺1本交付予前開綽號「青山」
      之成年男子。林佑佳復於99年8月13日下午3時30分許，持
      前開詐欺集團成員以上開行動電話聯絡後，綽號「青山」
      之成年男子於同日下午3時許，在臺北市中正區○○○路○
      段244 巷附近某處交付之臺灣銀行葉瓊瑤帳戶（帳號
      0000000 00000號）之優惠儲蓄存款綜合服務存摺1本及「
      葉瓊瑤」印章1枚，前往位在臺北市中正區○○○路○段
      120號之臺灣銀行公館分行，未經葉瓊瑤之同意或授權，
      在空白的臺灣銀行取款憑條上填寫帳戶帳號、取款金額為
      8萬元等事項，並盜用葉瓊瑤之印章蓋用於該臺灣銀行取
      款憑條「付訖戳記」欄內，表示係葉瓊瑤自其在臺灣銀行
      帳戶內提領8萬元之意思，而偽造以葉瓊瑤名義出具之臺
      灣銀行取款憑條一紙，偽造完成後，再連同葉瓊瑤上揭臺
      灣銀行優惠儲蓄存款綜合服務存摺1本交付予不知情之臺
      灣銀行公館分行承辦人員而行使之，惟葉瓊瑤適因前開自
      稱「金管會吳調查員」之成年人對之佯稱：葉瓊瑤之臺灣
      銀行公務人員優惠存款與設置之第三公正帳戶有衝突，要
      到臺灣銀行作質借動作等語，而依該自稱「金管會吳調查
      員」之成年人指示，前往臺灣銀行公館分行辦理質借手續
      ，而為臺灣銀行公館分行承辦人員察覺有異並報警處理，
      為警當場查獲，並當場扣得綽號「阿海」之成年男子所有
      並交付予林佑家使用之NOKIA行動電話1具（內有行動電話
      門號000000 0000號SIM卡一張）、偽造之「李永祥」國民
      身分證一張、葉瓊瑤所有臺灣銀行帳戶（帳號
      000000000000號）之優惠儲蓄存款綜合服務存摺1本及「
      葉瓊瑤」印章1枚。
二、案經臺北市政府警察局中正第二分局報請臺灣臺北地方法院
    檢察署檢察官偵查起訴。
    理    由
一、證據能力部分：
（一）按被告以外之人於審判外之陳述，雖不符合刑事訴訟法第
      159條之1至第159條之4之規定，但經當事人於審判程序同
      意作為證據，法院審酌該言詞陳述或書面陳述作成時之情
      況，認為適當者，亦得為證據；當事人、代理人或辯護人
      於法院調查證據時，知有第159條第1項不得為證據之情形
      ，而未於言詞辯論終結前聲明異議者，視為有前項之同意
      ；刑事訴訟法第159條之5第1項、第2項分別定有明文。本
      判決下列所引用被告以外之人於審判外之陳述（包含書面
      陳述），被告及檢察官迄至言詞辯論終結前未聲明異議，
      審酌上開證據資料製作時之情況，尚無違法不當及證明力
      明顯過低之瑕疵之情形，依刑事訴訟法第159條之5第2項
      規定，認均具有證據能力。
（二）其次，本案認定事實所引用之文書證據，並無證據證明係
      公務員違背法定程式所取得，亦無刑事訴訟法第159條之4
      之顯有不可信之情況與不得作為證據之情形。本院斟酌本
      案卷內之證據並非非法取得，亦無證明力明顯過低之情形
      ，且經本院於審判期日依法進行證據之調查、辯論，被告
      於訴訟上之程式權即已受保障，故前揭各該證據，均得採
      為證據。
二、認定事實之依據：
（一）前開事實，業據被告林佑家於警詢、偵查、原審及本院審
      理時坦承不諱，核與被害人汪清泉、何文化、葉瓊瑤、李
      永祥於警詢時指訴情節相符，並有被告冒領被害人款項之
      監視錄影翻拍照片、郵政存簿儲金提款單、通聯調閱查詢
      單、法務部行政執行假扣押處分命令、法務部行政凍結管
      制執行命令、臺灣臺北地方法院檢察總署偵查卷宗封面、
      臺灣臺北地方法院檢察總署刑事傳票、臺灣臺北地方法院
      檢察署請求暫緩執行凍結令申請書第三公證帳戶收據、臺
      灣銀行葉瓊瑤帳戶（帳號000000000000號）優惠儲蓄存款
      綜合服務存摺封面翻拍照片、葉瓊瑤印章翻拍照片、臺灣
      銀行葉瓊瑤帳戶（帳號000000000000號）綜合存款存摺封
      面影本、臺灣銀行葉瓊瑤帳戶（帳號000000000000號）優
      惠儲蓄存款綜合服務存摺封面影本、郵政存簿儲金簿封面
      影本、臺北市政府警察局中山第二分局物品發還領據（乙
      聯）、臺北市政府警察局中正第二分局搜索扣押筆錄、臺
      北市政府警察局中正第二分局扣押物品目錄表、偽造之李
      永祥身分證翻拍照片及臺灣銀行取款憑條等件在卷可稽，
      足認被告任意性自白核與事實相符，應堪採信。
（二）綜上所述，本件事證明確，被告犯行均堪以認定，應均依
      法論科。
三、論罪科刑部分：
（一）按刑法所謂公印，係指公署或公務員職務上所使用之印信
      而言，又所謂公印或公印文，係專指表示公署或公務員資
      格之印信而言，即俗稱大印與小官印及其印文（最高法院
      22 年上字第1904號、69年臺上字第693號分別著有判例意
      旨可資參照）。次按公印之形式凡符合印信條例規定之要
      件而製頒，無論為印、關防、職章、圖記，如足以表示其
      為公務主體之同一性者，均屬之（最高法院89年度臺上字
      第3155號著有判決意旨可參）。從而不符印信條例規定或
      不足以表示公署或公務員之資格之印文，即不得謂之公印
      文，僅為普通印文。又按刑法第218條所稱之公印，係指
      印信條例第2條所規定之印信，亦即表示公務機關或機關
      長官資格及其職務之公印而言，俗稱大印與小官章者屬之
      。至於機關長官之簽名章，僅屬代替簽名用之普通印章，
      要非印信條例規定之「職章」（最高法院86年度臺上字第
      4631號著有判決意旨可資參照）。再按公文書係指公務員
      職務上製作之文書，刑法第10條第3項定有明文；而刑法
      上偽造文書罪，係著重於保護公共信用之法益，即使該偽
      造文書所載名義制作人實無其人，而社會上一般人仍有誤
      信其為真正文書之危險，仍難阻卻犯罪之成立（最高法院
      54年臺上字第1404號著有判例意旨可資參照）。從而若由
      形式上觀察文書之製作人為公務員，且文書之內容係就公
      務員職務上之事項所製作，即使該偽造之公文書上所載製
      作名義機關不存在，或該文書所載之內容並非該管公務員
      職務上所管轄，惟社會上一般人無法辨識而仍有誤信其為
      真正之危險時，仍難謂其非公文書。另按戶籍法第75條於
      97年5月28日修正公佈，該條第1項、第2項規定「意圖供
      冒用身分使用，而偽造、變造國民身分證，足以生損害於
      公眾或他人者，處五年以下有期徒刑、拘役或科或併科新
      臺幣五十萬元以下罰金。行使前項偽造、變造之國民身份
      證亦同。」，按戶籍法第75條係針對國民身分證之偽造、
      變造犯行予以明文規定，相較於刑法第212條係針對所有
      一般特種文書之偽造、變造行為之處罰規定，戶籍法之規
      定應屬於特別規定，依特別法優於普通法及從重處斷之原
      則，應優先適用戶籍法之規定。惟刑法第218條第1項之偽
      造公印文罪，並未修正，且與戶籍法第75條第1項之構成
      要件不同，自難謂戶籍法第75條第1項係刑法第218條第1
      項之特別法；再者，偽造、變造國民身分證，並不當然需
      要偽造國民身分證上之公印文，是偽造、變造國民身分證
      ，自不能當然包括偽造公印文在內；而偽造公印或公印文
      ，刑法第218條既有獨立處罰規定，且較戶籍法第75條第1
      項規定之處罰為重，則於偽造國民身分證同時偽造公印或
      公印文者，即難僅論以戶籍法第75條第2項、第1項之罪，
      而置刑法第218條第1項處刑較重之罪於不問（最高法院97
      年度臺上字第5114號著有判決）可資參照。
（二）核被告就犯罪事實一（一）部分所為，係犯刑法第158 條
      第1項之假冒公務員僭行職權罪、同法第216條、第211條
      之行使偽造公文書罪、同法第216條、第210條之行使偽造
      私文書罪及同法第339條第1項之詐欺取財罪；就犯罪事實
      一（二）部分所為，係犯刑法第158條第1項之假冒公務員
      僭行職務罪、第216條、第210條之行使偽造私文書罪、第
      218條偽造公印文罪及同法第339條第1項之詐欺取財罪及
      戶籍法第75條第2項、第1項之行使偽造國民身份證罪；就
      犯罪事實一（三）部分所為，係犯刑法第158條第1項之假
      冒公務員僭行職權罪、同法第216條、第211條之行使偽造
      公文書罪、同法第216條、第210條之行使偽造私文書罪、
      同法第339條第1項之詐欺取財罪、同法第339條第3項之詐
      欺取財未遂罪、同法第339條之2第1項之以不正方法由自
      動付款設備詐欺取財罪及戶籍法第75條第2項、第1項之行
      使偽造國民身份證罪。至於公訴意旨就被告偽造公印文行
      為部分，起訴書犯罪事實欄內業已論及訴追，僅漏引刑法
      第218條第1項之偽造公印文罪，雖有未洽，仍屬業經起訴
      。
（三）被告與詐欺集團成員所犯共同行使偽造國民身份證、冒用
      公務員身分向被害人行騙，渠等於冒用公務員身分、行使
      偽造國民身份證繼續中，實行詐欺取財，並以欺瞞之方法
      蓋用他人印章，用以製作違反本人意思之取款憑條之私文
      書，隨即持偽造之取款憑條私文書至金融機構行使，使金
      融機構不知情之承辦人員，陷於錯誤，而支付提款金額，
      上開行為在自然意義上雖非完全一致，惟有部分重疊且犯
      罪目的一致，依一般社會通念，認應評價為一罪較為適當
      （最高法院97年度台上字第1880號判決意旨參照），故應
      認被告犯罪事實一（一）部分所犯刑法第158條第1項之假
      冒公務員僭行職權罪、同法第216條、第211條之行使偽造
      公文書罪、同法第216條、第210條之行使偽造私文書罪及
      同法第339條第1項之詐欺取財罪；犯罪事實一（二）部分
      所犯刑法第158條第1項之假冒公務員僭行職務罪、第216
      條、第210條之行使偽造私文書罪、第218條偽造公印文罪
      及同法第339條第1項之詐欺取財罪及戶籍法第75條第2項
      、第1項之行使偽造國民身份證罪；犯罪事實一（三）部
      分所犯刑法第158條第1項之假冒公務員僭行職權罪、同法
      第216條、第211條之行使偽造公文書罪、同法第216條、
      第210條之行使偽造私文書罪、同法第339條第1項之詐欺
      取財罪、同法第339條第3項之詐欺取財未遂罪、同法第
      339條之2第1項之以不正方法由自動付款設備詐欺取財罪
      及戶籍法第75條第2項、第1項之行使偽造國民身份證罪，
      係接續以一共同行為觸犯，應依想像競合犯之例，就犯罪
      事實一（一）部分從較重之共同行使偽造公文書罪，犯罪
      事實一（二）部分，從情節較重之行使偽造私文書罪，就
      犯罪事實一（三）部分，從情節較重之行使偽造公文書罪
      處斷。
（四）被告與前開綽號「阿海」、「青山」、「老外」等成年男
      子及上開詐欺集團所屬其他成年成員間，就上開犯行，有
      犯意聯絡及行為分擔，皆為共同正犯。
（五）被告所犯偽造公印文、印文之行為，分別為其偽造公文書
      、私文書及國民身分證之階段行為，而其偽造公文書、私
      文書及國民身分證後復持以行使，其偽造公文書、私文書
      及國民身分證之低度行為復為行使偽造公文書、私文書及
      國民身分證之高度行為所吸收，均不另論罪。
（六）就犯罪事實一（一）、（二）被害人汪清泉、何文化部分
      ，被害人先後被詐取提款卡、存摺、印章，及被盜領款項
      一次之行為，犯罪事實一（三）被害人葉瓊瑤部分，被害
      人先後被詐取提款卡、存摺、印章，及被盜領款項三次既
      遂、二次未遂，惟上開犯行，被害法益同一，被害時間均
      在同一日，詐取時間緊接，爰認均係接續為之。
（七）被告所犯犯罪事實一（一）、（二）、（三）犯行，被害
      人不同，侵害不同法益，犯罪時間亦非在同一日，應認犯
      意各別，行為互殊，應分論併罰。公訴人於起訴書認應論
      以六罪，原審蒞庭檢察官認應論以九罪，均有未洽。
（八）查被告前因犯詐欺取財罪，經臺灣臺中地方法院於94年4
      月26日以94年度上訴字第624號判決判處有期徒刑3年6月
      ，於94年6月22日確定，於94年7月12日入臺灣臺中監獄臺
      中分監執行，於96年7月6日因縮短刑期假釋出監，假釋中
      付保護管束，於97年3月25日保護管束期滿，假釋未經撤
      銷，以已執行論；復於97年間因犯偽造文書、詐欺等罪，
      經臺灣臺中地方法院於97年12月16日以97年度易字第4472
      號判決分別判處有期徒刑1年、4月，應執行有期徒刑1年2
      月，於98年1月8日確定，於98年11月19日因縮短刑期執行
      完畢，有本院被告前案紀錄表一份在卷可按，被告於有期
      徒刑之執行完畢後，五年內故意再犯有期徒刑以上之罪，
      分別為累犯，應均依刑法第47條第1項規定，分別加重其
      刑。
四、撤銷改判理由：
    原審對被告論罪科刑，固非無見。惟查：被告與詐欺集團成
    員所犯共同行使偽造國民身份證、冒用公務員身分向被害人
    行騙，渠等於冒用公務員身分、行使偽造國民身份證繼續中
    ，實行詐欺取財，並以欺瞞之方法蓋用他人印章，用以製作
    違反本人意思之取款憑條之私文書，隨即持偽造之取款憑條
    私文書至金融機構行使，使金融機構不知情之承辦人員，陷
    於錯誤，而支付提款金額，上開行為在自然意義上雖非完全
    一致，惟有部分重疊且犯罪目的一致，依一般社會通念，認
    應評價為一罪較為適當（最高法院97年度台上字第1880號判
    決意旨參照），就同一被害人，於同日之詐取行為，時間緊
    接，侵害同一法益，論以接續行為，應較為適當，避免過度
    評價，原審均分論併罰，尚有未洽，被告上訴意旨指摘及此
    ，非無理由，爰由本院撤銷改判。爰審酌被告甫因犯偽造文
    書等罪執行完畢，素行非佳，且所犯前案乃與本案性質相同
    之行使偽造私文書、詐欺取財犯行，猶不知悔悟，正值青壯
    盛年，不思以正途賺取生活所需，明知現今社會詐欺集團橫
    行，其恣意詐欺行為往往對於被害人之財產及社會秩序產生
    重大侵害，僅因貪圖報酬利益，竟再次參與所屬詐欺集團詐
    欺本案被害人汪清泉、何文化、葉瓊瑤等犯行，以牟不法利
    益，惡性非輕，參與犯罪之情節甚重，惟犯後坦承犯行，態
    度尚可，被告於本院審理時與被害人汪清泉、何文化成立訴
    訟上和解，惟仍未實際賠償被害人，迄未與被害人葉瓊瑤成
    立和解，及被告僅為國中畢業，家庭經濟狀況貧寒，兼衡其
    犯罪之目的、情節、犯罪手段、各次犯罪情節輕重、智識程
    度及犯罪所生損害等一切情狀，分別量處有期徒刑2年2月、
    1年6月、3年8月，並定其應執行刑為有期徒刑5年6月。扣案
    偽造之「李永祥」國民身分證一張及NOKIA行動電話一具（
    內有行動電話門號0000000000號ＳＩＭ卡一張），均為共同
    正犯即綽號「阿海」之成年男子所有而交付被告供本件犯罪
    所用之物，業據被告陳明在卷，爰均依刑法第38條第1項第
    2款之規定宣告沒收；至於被告偽造如附表所示公文書、私
    文書，雖均已分別行使而交付被害人汪清泉、葉瓊瑤、中華
    郵政臺北古亭郵局、元大商業銀行城中分行、中華郵政汀州
    郵局、臺灣銀行和平分行及臺灣銀行公館分行，非被告或共
    同正犯所有之物，惟如附表編號一、三、四所示偽造之「臺
    灣臺北地方法院檢察署印」、「台北士林地檢署」、「法務
    部行政執行署台北凍結管收命令執行處印」之公印文、偽造
    之「處長羅正平」印文及偽造之「李永祥」署押一枚，均應
    依刑法第219條之規定沒收。至公訴意旨認被告屢次夥同其
    他共犯持偽造身分證詐領款項，有犯罪之習慣，聲請併予宣
    告強制工作乙節。然斟酌被告本案偽造公文書等犯行之犯罪
    時間距離其前所為偽造文書等犯行之犯罪時間，至少隔1年
    9月之久，尚難認被告對於犯罪已成日常之惰性行為，而具
    犯罪之習性，且經本院審酌刑法第57條各款所列事由之一切
    情狀後，認被告本案偽造公文書等犯行，宣告應執行有期徒
    刑5年6月，已足收儆懲之效，尚無宣告於刑之執行前，令被
    告入勞動場所強制工作之必要，併此敘明。
五、台灣台北地方法院以99年12月2日北院木刑來99訴1488號函
    檢附台北市政府警察局中正第二分局偵查卷宗一宗，經查，
    檢察官並未請求併案辦理，或追加起訴，且核該卷內之被害
    人為王敏秀，被詐害時間為99年8月11日，與本案之被害人
    及犯罪時間均不相同，本院自無從併與審理，應退回檢察官
    另行依法處理。
據上論斷，應依刑事訴訟法第369條第1項前段、第364條、第299
條第1項前段，戶籍法第75條第2項、第1項，刑法第11條前段、
第28條、第158條第1項、第216條、第210條、第211條、第218
條第1項、第339條第1項、第3項、第339條之2第1項、第55條、
第47條第1項、第51條第5款、第38條第1項第2款、第219條，刑
法施行法第1條之1第1項、第2項前段，判決如主文。
本案經檢察官黃和村到庭執行職務
中    華    民    國    100    年    2    月    24    日
                  刑事第六庭審判長法   官 邱同印
                                  法   官 何信慶
                                  法   官 吳淑惠
以上正本證明與原本無異。
如不服本判決，應於收受送達後10日內向本院提出上訴書狀，其
未敘述上訴之理由者並得於提起上訴後10日內向本院補提理由書
（均須按他造當事人之人數附繕本）「切勿逕送上級法院」。
                                  書記官 陳雅加
中    華    民    國   100    年    3     月    2     日
附錄：本案論罪科刑法條全文
刑法第一百五十八條
冒充公務員而行使其職權者，處三年以下有期徒刑、拘役或五百
元以下罰金。
冒充外國公務員而行使其職權者，亦同。
刑法第二百十六條
行使第二百十條至第二百十五條之文書者，依偽造、變造文書或
登載不實事項或使登載不實事項之規定處斷。
刑法第二百十條
偽造、變造私文書，足以生損害於公眾或他人者，處五年以下有
期徒刑。
刑法第二百十一條
偽造、變造公文書，足以生損害於公眾或他人者，處一年以上七
年以下有期徒刑。
刑法第二百十二條
偽造、變造護照、旅券、免許證、特許證及關於品行、能力服務
或其他相類之證書、介紹書，足以生損害於公眾或他人者，處一
年以下有期徒刑、拘役或三百元以下罰金。
刑法第二百十八條
偽造公印或公印文者，處五年以下有期徒刑。
盜用公印或公印文足以生損害於公眾或他人者，亦同。
刑法第三百三十九條
意圖為自己或第三人不法之所有，以詐術使人將本人或第三人之
物交付者，處五年以下有期徒刑、拘役或科或併科一千元以下罰
金。
以前項方法得財產上不法之利益或使第三人得之者亦同。
前二項之未遂犯罰之。
刑法第三百三十九條之二
意圖為自己或第三人不法之所有，以不正方法由自動付款設備取
得他人之物者，處三年以下有期徒刑、拘役或一萬元以下罰金。
以前項方法得財產上不法之利益或使第三人得之者，亦同。
戶籍法第七十五條
意圖供冒用身分使用，而偽造、變造國民身分證，足以生損害於
公眾或他人者，處五年以下有期徒刑、拘役或科或併科新臺幣五
十萬元以下罰金。
行使前項偽造、變造之國民身分證者，亦同。
將國民身分證交付他人，以供冒名使用，或冒用身分而使用他人
交付或遺失之國民身分證，足以生損害於公眾或他人者，處三年
以下有期徒刑、拘役或科或併科新臺幣三十萬元以下罰金。
附表：
┌──┬───────────────┬────────┐
│編號│應沒收之物及數量              │備            註│
├──┼───────────────┼────────┤
│一  │偽造之「法務部行政執行假扣押處│臺灣臺北地方法院│
│    │分命令」上偽造之「台北士林地檢│檢察署99年度偵字│
│    │署」、「法務部行政執行署台北凍│第19700號卷宗內 │
│    │結管收命令執行處印」之公印文各│                │
│    │一枚及「處長羅正平」之印文1枚 │                │
│    ├───────────────┼────────┤
│    │偽造之「法務部行政凍結管制執行│同上            │
│    │命令」上偽造之「臺灣臺北地方法│                │
│    │院檢察署印」之公印文1枚       │                │
│    ├───────────────┼────────┤
│    │偽造之「臺灣臺北地方法院檢察總│同上            │
│    │署偵查卷宗封面」上偽造之「台北│                │
│    │士林地檢署」之公印文1枚       │                │
│    ├───────────────┼────────┤
│    │偽造之「臺灣臺北地方法院檢察總│同上            │
│    │署刑事傳票」上偽造之「臺灣臺北│                │
│    │地方法院檢察署印」之公印文1枚 │                │
│    ├───────────────┼────────┤
│    │偽造之「臺灣台北地方法院檢察署│同上            │
│    │請求暫緩執行凍結令申請書第三公│                │
│    │證帳戶收據」上偽造之「臺灣臺北│                │
│    │地方法院檢察署印」之公印文1枚 │                │
├──┼───────────────┼────────┤
│二  │偽造之「李永祥」國民身分證一張│99年度藍字第1048│
│    │及NOKIA行動電話一具（內有行動 │號              │
│    │電話門號0000000000號SIM卡1張）│                │
│    │                              │                │
├──┼───────────────┼────────┤
│三  │偽造之「法務部行政執行假扣押處│臺灣臺北地方法院│
│    │分命令」上偽造之「台北士林地檢│檢察署99年度偵字│
│    │署」、「法務部行政執行署台北凍│第19119號卷宗第 │
│    │結管收命令執行處印」之公印文各│57頁            │
│    │一枚及「處長羅正平」之印文一枚│                │
│    ├───────────────┼────────┤
│    │偽造之「法務部行政凍結管制執行│臺灣臺北地方法院│
│    │命令」上偽造之「臺灣臺北地方法│檢察署99年度偵字│
│    │院檢察署印」之公印文一枚      │第19119號卷宗第 │
│    │                              │56頁            │
│    ├───────────────┼────────┤
│    │偽造之「臺灣臺北地方法院檢察總│臺灣臺北地方法院│
│    │署偵查卷宗封面」上偽造之「台北│檢察署99年度偵字│
│    │士林地檢署」之公印文一枚      │第19119號卷宗第 │
│    │                              │58頁            │
│    ├───────────────┼────────┤
│    │偽造之「臺灣臺北地方法院檢察總│臺灣臺北地方法院│
│    │署刑事傳票」上偽造之「臺灣臺北│檢察署99年度偵字│
│    │地方法院檢察署印」之公印文一枚│第19119號卷宗第 │
│    │                              │54頁、第59頁    │
│    │                              │                │
│    ├───────────────┼────────┤
│    │偽造之「臺灣台北地方法院檢察署│臺灣臺北地方法院│
│    │請求暫緩執行凍結令申請書第三公│檢察署99年度偵字│
│    │證帳戶收據」上偽造之「臺灣臺北│第19119號卷宗第 │
│    │地方法院檢察署印」之公印文一枚│55頁            │
├──┼───────────────┼────────┤
│四  │偽造之「李永祥」國民身分證一張│99年度藍字第1048│
│    │及NOKIA行動電話一具（內有行動 │號              │
│    │電話門號0000000000號SIM卡一張 │                │
│    │）                            │                │
│    ├───────────────┼────────┤
│    │偽造之「臨櫃作業關懷客戶提問表│臺灣臺北地方法院│
│    │」上「客戶姓名」欄內偽造之「李│檢察署99年度偵字│
│    │永祥」署押一枚                │第19119號卷宗第 │
│    │                              │50頁            │
└──┴───────────────┴────────┘